最　高　行　政　法　院　判　決
　　　　　　　　　　　　　　　　　　 96年度判字第00582號
上　訴　人（原審原告）　甲○○○
上　訴　人（原審被告）　財政部臺北市國稅局
代　表　人　乙○○
上列當事人間因綜合所得稅事件，上訴人不服中華民國94年8月2
5日臺北高等行政法院93年度訴字第02203號判決，各自提起上訴
。本院判決如下：
　　主  文
原判決關於不利於上訴人財政部臺北市國稅局部分（罰鍰及其訴
訟費用）廢棄，發回臺北高等行政法院。
上訴人甲○○○之上訴駁回。
駁回部分上訴審訴訟費用由上訴人甲○○○負擔。
　　理  由
一、上訴人甲○○○（下稱甲○○○）配偶李恆彰係新陸開發股
    份有限公司（下稱新陸公司）股東，甲○○○88年度綜合所
    得稅結算申報，未申報其配偶取自新陸公司以出售土地增益
    之資本公積轉增資後又辦理減資之營利所得新臺幣（下同）
    4,134,346元。經上訴人財政部臺北市國稅局（下稱北市國
    稅局）依財政部臺灣省北區國稅局通報資料查獲，併課核定
    甲○○○當年度綜合所得總額為5,348,973元，淨額為5,012
    ,768元，補徵稅額1,117,582元，並依所得稅法第110條第1
    項規定按短漏稅額1,094,896元處0.5倍之罰鍰547,400元。
    甲○○○不服，申請復查未獲變更，提起訴願亦遭決定駁回
    ，提起行政訴訟，經原審93年度訴字第02203號判決（下稱
    原判決）判決訴願決定及原處分（復查決定）關於罰鍰部分
    均撤銷，甲○○○其餘之訴駁回後，兩造遂各自提起本件上
    訴。
二、甲○○○於原審起訴主張：（一）新陸公司依公司法規定辦
    理增、減資，減資係依公司法第168條規定辦理，新陸公司
    至今仍正常營業，因經濟情勢變遷，須縮減營業規模而致資
    金過剩，遂減少資本而將閒置資金暫返還股東，僅係公司永
    續經營中之商業經濟活動，符合公司實質上減資要件，其性
    質顯與清結算解散分派剩餘財產返還股東全數股本不同，法
    律尚無明文規定應課徵所得稅。北市國稅局應俟新陸公司辦
    理清結算後分派剩餘財產（其股本包括原始投入股本加資本
    公積轉增資等），返還股本予股東時再課徵該公司各股東營
    利所得或盈餘分配，始課徵新陸公司各股東營利所得，故原
    處分有課徵時點錯誤之情。（二）新陸公司股東持有之免稅
    資本公積轉增資股票，所享有免計入取得年度課徵營利所得
    之權利於喪失時，即應課徵營利所得稅，即甲○○○認定免
    稅之資本公積轉增資股票係應課徵營利所得之股票，非免稅
    股票，新陸公司辦理減資將現金發放予股東係依據公司法第
    168條規定辦理，並無蓄意規避稅負亦未違背租稅公平之立
    法精神，應與實質課稅原則有別，與司法院釋字第420號解
    釋無違。（三）現行法令並無明確規定運用免稅資本公積轉
    增資股票，減資時將現金退還予股東，應立即課徵股東營利
    所得。北市國稅局擴張解釋、類推適用，使甲○○○租稅負
    擔處於不確定狀態，顯違法律保留原則。又新陸公司辦理增
    、減資將現金退還予股東，係依行為時有效之法令為之，因
    其係信賴有效法律所為之增、減資行為，依行政程序法第8
    條誠實信用原則，其信賴應受保護。（四）新陸公司86年度
    出售土地（固定資產）溢價收入列為資本公積再運用資本公
    積轉增資後再減資將現金返還股東，所有程序均依會計學原
    理、公司法規定及財政部、經濟部現行法規命令辦理，如課
    徵股東營利所得稅課徵時點不應該在公司減資時，因該公司
    減資後仍永續經營，截至目前仍正常營運中，而應該在公司
    清結算分派剩餘財產將全部股本變為現金返還股東時，始課
    徵股東營利所得稅，北市國稅局不應課徵甲○○○88年度綜
    合所得稅，相對不該處罰緩。（五）甲○○○之配偶係新陸
    公司股東，並非其董、監事，未參與公司決策，不知新陸公
    司決策之流程及動機。新陸公司增、減資之方式，形式上核
    與公司法相關規定相符，又新陸公司辦理減資將資金返還股
    東，相對減少股東持有之免稅資本公積轉增資股票仍享有免
    稅權益，並非轉讓予他人（第三人），並非盈餘分配或分派
    剩餘財產，僅係公司與股東間資金運用，不需併入當年度所
    得申報所得稅，甲○○○就該所得未於當年度合併申報，並
    無故意、過失，不應處罰等語，求為判決撤銷原處分、復查
    決定及訴願決定。
三、北市國稅局則以：（一）新陸公司於87年及88年間利用資本
    公積轉增資後，再辦理減資，於減資時以等同現金收回資本
    公積轉增資配發之股票，且收回之股票不再轉讓，是此舉以
    現金收回資本公積轉配發增資股票之作為，與將出售土地增
    益之盈餘分配予各股東之行為實無二致，尚非甲○○○所稱
    之係屬股票轉讓性質。又行為時公司法第238條規定「處分
    資產溢價」應累積為資本公積，依同法第239條及241條規定
    資本公積除填補公司虧損及撥充股本外，不得使用，其目的
    係為避免公司不當發放現金股利損害債權人之權益，而新陸
    公司未將該資本公積保留於股本，或以現金股利發放，卻藉
    資本公積轉增資及減資之過程，以現金收回資本公積轉增資
    配發股票行為，將出售資產增益之資本公積全數分配予各股
    東。況甲○○○之配偶以新陸公司股東身分，依照持股比例
    ，取得公司以資本公積轉增資配發股票，減資時，亦比照持
    股比例收回股票，其所得性質核屬所得稅法第14條第1項第1
    款營利所得，非甲○○○所稱資本公積轉增資股票仍享有免
    稅權益。（二）新陸公司辦理減資以現金收回資本公積轉增
    資配發之增資股票行為，雖為二個法律行為，惟實屬為免於
    股東收取所分派公司財產（營利所得）而應稅之同一事實，
    即規避股東原應負擔之稅負，為求租稅公平，自應依所得稅
    法第14條第1項第1類規定，歸屬營利所得，併入甲○○○88
    年度所得課稅，且其有違誠實報稅精神及租稅公平原則，自
    無信賴利益，亦不值保護。（三）甲○○○之配偶為新陸公
    司股東，本即應對該公司之增、減資重大行為及取自該公司
    巨額所得之原因盡其探知及公法上應負之義務，且新陸公司
    辦理資本公積轉增資後，復辦理減資將出售土地溢價收入分
    配現金給股東案，均經該公司股東常會及股東臨時會開會決
    議，雖甲○○○可能誤解法令，以為此非應稅所得，但非無
    期待其正確認識法令規定之可能，是甲○○○因其怠於作為
    義務致生漏稅而侵害法益之結果，難謂無過失。又依所得稅
    法第15條規定之意旨，甲○○○主張與配偶係屬不同個體，
    無法得知該公司分配現金屬於何種性質，無故意不申報，不
    應處罰等情，尚無可採。甲○○○之配偶既有取得系爭營利
    所得且與甲○○○為同一申報戶，而甲○○○漏未申報，亦
    未於稽徵機關查獲前自動補報，縱非故意，亦難卸免其過失
    漏報之責任，參諸司法院釋字第275號解釋，甲○○○自應
    受罰等語，資為抗辯。
四、原審斟酌全辯論意旨及調查證據之結果，以：新陸公司87、
    88年度營業收入均為零，其經濟情勢並無重大變遷，增資至
    減資相隔僅1年，且增資非屬股東原出資額，足認其短期內
    所為增、減資，並非以公司正常經營為目的。是北市國稅局
    以其並無實質減資之要件，係蓄意安排，假藉增資再減資之
    形式，以達轉讓股份、股利分派之目的，並非無據。甲○○
    ○之配偶既因新陸公司假藉增資再減資方式而獲配系爭營利
    所得，依收付實現及實質課稅原則，自應於所得實現年度，
    就其營利所得申報綜合所得稅。又新陸公司減資1,488,536,
    600元，基準日為民國（下同）88年3月8日，系爭營利所得
    應歸課88年度之所得，甲○○○主張係合法減資，並非盈餘
    無可採。從而北市國稅局將甲○○○配偶李恆彰系爭營利所
    得4,134,346元併課核定其當年度綜合所得總額為5,348,973
    元，淨額為5,012,768元，補徵稅額1,117,582元，均無違誤
    。次查甲○○○之配偶李恆彰雖為新陸公司股東，惟非公司
    董、監事，並未參與公司決策，難以知悉新陸公司決策之流
    程及運作動機。況系爭所得形式上為減資收回股份所得，新
    陸公司亦未開予扣繳憑單，本件係因北市國稅局按其實質核
    認歸課所致，甲○○○或其配偶無從得知該所得性質，其未
    申報難謂有何故意過失，自不應處罰。北市國稅局就此科處
    罰鍰，係有違誤，應將原處分（復查決定）及訴願決定關於
    罰鍰部分均撤銷，由北市國稅局依原審見解另為適法之處分
    。
五、甲○○○上訴意旨除援用原審主張外，並補稱略謂：新陸公
    司出售固定資產「土地」，以其溢價收入轉資本公積辦理增
    資、發行股票及減資均依公司法第238條及商業會計處理準
    則第25條等相關法令及財政部83年6月15日台財稅第8315964
    49號函釋意旨規定，並引用會計學原理、經濟部及財政部相
    關法規命令分五階段程序辦理。北市國稅局認為新陸公司辦
    理減資發還現金予股東表示已獲得現金之事實，應予分派年
    度課稅，但此事實無任何法令依據，新陸公司減資發還現金
    予股東係屬新陸公司永續經營中，公司與股東間之資金運用
    也是事實，此事實係有依據，原判決僅就北市國稅局觀點與
    事實認定，未對甲○○○觀點與事實認定而判決駁回，原審
    明顯違背憲法第22條規定。其次，北市國稅局課徵新陸公司
    股東營利所得時點為88年度分派現金予股東時，但行為時無
    法令依據，因此引用84年3月22日台財稅第841611446號函，
    此函係結清算分配剩餘財產之函令，北市國稅局依事實課稅
    時點與引用法令課稅時點不一致，實需法令依據與課稅時點
    二者一致，才能與憲法第19條、第22條精神相符。況本件北
    市國稅局並未依修訂後公司法第238條規定，以盈餘分配課
    徵所得稅，而使用已被修訂前錯誤（不該引用之法令）之公
    司法，蓋公司法第238條係於90年11月12日修訂，而北市國
    稅局中南稽徵所於91年12月26日通知新陸公司補徵本案之所
    得稅，顯然引用錯誤之法令規定，故本件應以87年2月16日
    新陸公司股東常會決議日為準，應屬課徵87年度所得稅，並
    非北市國稅局所主張之88年度，又增資金額為1,525,140,00
    0元，與減資金額1,488,536,600元不相等等語。
六、北市國稅局上訴意旨除援用原審主張外，並補稱略謂：甲○
    ○○之配偶身為新陸公司之股東，並獲配減資之現金，其實
    際上並未提出任何金錢為增資，反取得新陸公司資本公積無
    償配發之「新股份」，減資時自新陸公司取得收回該股份之
    現金，該收回之股票不再轉讓，且新陸公司87、88年度營業
    收入均為零，並無營業跡象，難認甲○○○之配偶在接受新
    陸公司新股份分派之際，不知上開情事。從相關事證以觀，
    足證其涉有參與租稅迴避之安排。甲○○○之配偶雖非董、
    監事，但對於系爭新陸公司增減資之會議議決事項，理應能
    注意瞭解。甲○○○辯稱其因信賴相關函釋而漏未申報系爭
    營利所得，未有故意過失，即無足採。原判決針對罰鍰部分
    之見解，原判決以新陸公司亦未開立扣繳憑單，甲○○○及
    其配偶無從得知所得性質，進而謂其未申報難謂有何故意過
    失，自不應處罰，而為不利北市國稅局之判決，惟，原審之
    上開見解，與其他高等行政法院就同一事實所作成之判決之
    法律見解不同，難謂無造成實質課稅原則及實務適用上之嚴
    重扞格等語。
七、本院查：(一)關於本稅部分：甲○○○除執前詞主張新陸公
    司以出售土地之溢價收入轉資本公積辦理增資、發行股票及
    減資均依公司法、商業會計處理準則等相關法令及財政部83
    年6月15日台財稅第831596449號函釋之規定，並引用會計學
    原理、經濟部及財政部相關法規命令分段辦理，於法尚無不
    合。北市國稅局認甲○○○之配偶之系爭所得，應於分派年
    度課稅，無任何法令依據外，並以北市國稅局課徵系爭營利
    所得時點為88年度分派現金予股東時，但行為時無法令依據
    ，因此引用84年3月22日台財稅第841611446號函釋，惟該函
    釋係結、清算分配剩餘財產之函令，北市國稅局依事實課稅
    時點與引用法令課稅時點不一致，需法令依據與課稅時點二
    者一致，才能與憲法第19條及第22條精神相符。又依83年6
    月1日台財稅第831593822號函規定，公司利用未分配盈餘辦
    理增資之時點，以股東會決議日為準。本件出售土地增益依
    修正後公司法第238條既應列入未分配盈餘，即應以87年度
    轉增資時為課稅時點云云。惟依憲法第19條規定「人民有依
    法律納稅之義務」，係指人民有依法律所定要件負繳納稅捐
    之義務或享減免繳納之優惠而言。而涉及租稅事項之法律，
    其解釋應本於租稅法律主義之精神，依各該法律之立法目的
    ，衡酌經濟上之意義及實質課稅之公平原則為之，觀之司法
    院釋字第420、496、500號解釋自明。公司將土地交易之增
    益收入，累積為資本公積，再將資本公積轉增資而無償配發
    股票予股東，短期間進而利用減資再以等同金額收回該資本
    公積轉增資無償配發之股票，因公司係以等同金額收回股票
    ，並非退還股東之原出資額，此與公司將出售土地之增益，
    直接分配予各股東，實無二致，實質上即屬股東之所得。且
    公司於增資自行配發股票後，旋即以等同現金自行收回，收
    回後不再轉讓，亦與股票轉讓性質有別。基於實質課稅原則
    及租稅公平原則，此項股東之實質所得，自應併計該股東當
    年度之所得總額課稅。本件依原判決所確定之事實，甲○○
    ○之配偶係新陸公司之股東，新陸公司於86年間，將出售土
    地利得轉列資本公積，於87年3月26日以資本公積轉增資1,5
    25,140,000元；再於88年3月28日辦理減資1,488,536,600元
    ，並以現金收回原資本公積轉增資所分配之股票，已如前述
    。由新陸公司辦理增、減資及以現金收回股票等整體觀察，
    顯見該公司辦理增、減資之最終目的，乃是將出售土地之盈
    餘分配予股東。而其股東實際上既有非屬原出資額之所得，
    依實質課稅原則，即應計入各股東當年度所得課徵所得稅。
    又新陸公司增、減資之87、88年度之營業收入為零，增資之
    初為停止營業狀況，並無甲○○○所述仍正常繼續營業之情
    形，復經原審認定明確，則新陸公司未透過正常清算解散程
    序分配剩餘財產，利用增資後旋即辦理減資之形式規劃，以
    現金收回資本公積轉增資配發之股票，顯屬故意規避股東原
    應負擔之稅負。又系爭所得歸屬於「營利所得」，而所得實
    現時點之判斷，本應以計入「減資發放現金時」之年度所得
    。財政部83年6月1日台財稅第831593822號函略以：「所得
    稅法第76條之1第1項規定，公司組織之營利事業，其未分配
    盈餘累積數超過已收資本額2分之1以上者，應於次一營業年
    度內，利用未分配盈餘辦理增資，該項增資時點之認定，應
    以公司股東會決議日為準。」該函係就公司增資時點之認定
    所為之函釋，此與公司發放股利仍應以發放日之年度計徵各
    股東當年度所得無涉，亦與本件形式上為減資而實際上係將
    公司出售土地之盈餘分配予各股東，即實質上屬於給付營利
    所得之情形不同。系爭營利所得之給付，自應以實際給付、
    轉帳給付或匯撥給付予各股東之年度為準。甲○○○主張應
    於清算解散時課徵，若不認於清算解散時課徵，亦應以87年
    2月16日股東常會決議日，利用未分配盈餘轉增資時為課徵
    時點云云，殊無足採。又本件新陸公司所為「增減資」之安
    排，純粹是稅法專業人士利用稅捐稽徵主管機關先後解釋所
    形成之漏洞，而為特殊安排，但任何具有普通常識之人皆知
    ，從新陸公司出售土地溢價中所分得之金錢，不論用何名目
    ，都是原來各股東出資以外之新收入，難認甲○○○或其配
    偶自始對該營利所得已產生應予免稅之信賴基礎，並對構成
    信賴要件之事實，有客觀上具體表現行為，顯然不符合信賴
    保護之要件。原審依其實質經濟內涵，認本件係利用現金收
    回資本公積轉增資配發股票，將其出售土地增益之盈餘分配
    與各股東，應於股東取得所得時課徵綜合所得稅，符合租稅
    法律主義之精神及實質課稅之公平原則，亦無違背信賴保護
    原則。從而，北市國稅局以新陸公司於88年間辦理減資程序
    收回股票金額，計算甲○○○之配偶88年度取得新陸公司之
    營利所得為4,134,346元，併課計算甲○○○當年度個人綜
    合所得總額及淨額，而補徵稅款，並無違誤，訴願決定予以
    維持，亦無不合，因將甲○○○關於本稅部分之訴駁回，經
    核於法並無違背。甲○○○此部分之上訴，無非以其一己法
    律上之歧異見解，就原判決業已論駁之理由有所爭辯，指摘
    原判決違背法令，求予廢棄，難認有理由，應予駁回。（二
    ）關於罰鍰部分：按人民違反法律上之義務而應受行政罰之
    行為，應以行為人之故意或過失為其責任條件，觀之司法院
    釋字第275、521號解釋自明。原判決既認定新陸公司出售其
    土地固定資產所得，累積為資本公積，辦理轉增資，再辦理
    減資，顯係假藉增、減資手續，達到以現金收回資本公積轉
    增資配發股票目的，究其行為並無股票轉讓之性質，仍為股
    利之分派。甲○○○之配偶既有股利所得，依實質課稅原則
    ，自應於形式上轉讓年度課稅，否則股東藉由公司以資本公
    積轉增資配發股票分派股利，再以減資程序發還股本，不惟
    規避稅賦，更將侵蝕公司剩餘財產，已如前述。則甲○○○
    之配偶無論有無親自出席新陸公司之股東會，對於該公司迴
    避租稅之安排，似難謂全不知悉，是其對於系爭從新陸公司
    出售土地溢價中所分得之金錢，不論用何名目，應知皆為原
    來出資以外之新收入，屬於所得稅法第14條第1項第1類之營
    利所得，自應依同法第71條第1項規定辦理結算申報。甲○
    ○○知悉有所得而漏未辦理申報，能否認其並無應注意而疏
    未注意之過失，自有再調查審認之必要。遑論扣繳憑單僅為
    抵繳稅款之依據，非申報所得之唯一憑據，綜合所得稅之納
    稅義務人不得以扣繳義務人未依所得稅法第89條第1項規定
    扣繳稅款或未依同法第92條規定申報扣繳憑單而免其辦理結
    算申報之責任。北市國稅局以甲○○○之配偶縱非新陸公司
    之董、監事，未參與公司決策，但對於該公司增減資之會議
    議決事項，影響其權益甚大，難認甲○○○在其配偶接受新
    陸公司新股份分派之際，不知其事，甲○○○之配偶既有系
    爭巨額所得，卻辯稱其因基於信賴相關函釋而漏未申報系爭
    營利所得，未有故意或過失，即無足採。又甲○○○對系爭
    所得是否屬應稅所得，本即負有注意義務，且亦非其所不能
    注意，縱其可能誤解法令，以為此非應稅所得，但非無期待
    其正確認識法令規定之可能，其怠於作為義務致生漏稅而侵
    害法益之結果，難謂無過失等語，自非全然無據。原審疏未
    詳加調查，遽以甲○○○之配偶雖為新陸公司股東，惟非公
    司董、監事，並未參與公司決策，難以知悉新陸公司決策之
    流程及運作動機，況系爭所得形式上為減資收回股份所得，
    新陸公司亦未開立扣繳憑單，甲○○○無從得知所得性質，
    進而謂其未申報難謂有何故意過失，認定事實殊嫌速斷。北
    市國稅局此部分之上訴，指摘原判決違背法令，非無理由，
    應由本院將原判決關於罰鍰及其訴訟費用部分廢棄，發回原
    審法院更為適法之裁判。
八、據上論結，本件甲○○○之上訴為無理由，北市國稅局之上
    訴為有理由，依行政訴訟法第255條第1項、第256條第1項、
    第260條第1項、第98條第3項前段，判決如主文。
中　　華　　民　　國　　96　　年　　4　　 月　　12　　日
                  第四庭審判長法  官　鍾　耀　光
                              法  官  姜　仁　脩
                              法  官　王　德　麟
                              法  官　黃　清　光
                              法  官　吳　慧　娟
以  上  正  本  證  明  與  原  本  無  異
中　　華　　民　　國　　96　　年　　4　　 月　　12　　日
　　　　　　　　　　　　　　　書記官　阮　桂　芬
